---
title: "CLT"
output: html_notebook
---

# Zadaca 1 

Да се направи елементарна статистичка обработка за податоците од
дискретното статистичко обележје X – број на точки при фрлање на коцка,
ако експериментот се изведува 50 пати и притоа се добиени следните
реализации: 1, 3, 1, 6, 2, 6, 4, 6, 3, 3, 4, 3, 1, 4, 4, 1, 4, 5, 3, 5,
4, 1, 1, 1, 5, 4, 3, 2, 1, 4, 6, 4, 3, 2, 2, 2, 3, 6, 1, 2, 2, 3, 5, 3,
1, 3, 6, 2, 4, 1.

## Solution 

```{r}
x <- c(1, 3, 1, 6, 2, 6, 4, 6, 3, 3, 4, 3, 1, 4, 4, 1, 4, 5, 3, 5,
4, 1, 1, 1, 5, 4, 3, 2, 1, 4, 6, 4, 3, 2, 2, 2, 3, 6, 1, 2, 2, 3, 5, 3,
1, 3, 6, 2, 4, 1)
x
```

```{r}
df <- as.data.frame(table(x))
df
```

```{r}
plot(ecdf(x), main = "Empirical CDF")

```

```{r}
mean(x)
var(x)
sd(x)
median(x)
range(x)
```

# Exercise 2

Да се најде медијана, q1=Q0.25 и q3=Q0.75
за следниот примерок: 70, 36, 43, 69, 82, 48, 34, 62, 35, 15, 59, 139,
46, 37, 42, 30, 55, 56, 36, 82, 38, 89, 54, 25, 35, 24, 22, 9, 56,
19

## Solution

```{r}
y <- c (70, 36, 43, 69, 82, 48, 34, 62, 35, 15, 59, 139, 46, 37, 42, 30, 55, 56, 36, 82, 38, 89, 54, 25, 35, 24, 22, 9, 56, 19)
y

```

```{r}
median(y)

```

1 - quantile = 25% of the given sample needs to be to the left of q1

```{r}
q1 <- quantile(y, 0.25, names = FALSE, type = 1)
q1
```

2 - quantile = 75% of the given sample needs to be to the left of q1

```{r}
q3 <- quantile(y, 0.75, names = FALSE, type = 1)
q3
```

```{r}
IQR <- q3 - q1
IQR
```

Extreme values are 1.5\*IQR left or right of a quantile, namely q1 - 1.5IQR and q3 + 1.5IQR gives the interval that an extreme value should not be in.

```{r}
ex1 <- q1-1.5*IQR
ex2 <- q3+1.5*IQR
c(ex1, ex2)

outliers <- y[y < ex1 | y > ex2]
outliers
```

```{r}
boxplot(y, xlab="y", horizontal = TRUE)
```

```{r}
boxplot(y, xlab="y", horizontal = TRUE)
stripchart(y, vertical = FALSE, method = "stack", pch = 1, col = "blue", add = TRUE)
```
