---
title: "Confidence Intervals"
output: html_notebook
---

```{r}
install.packages("BSDA")
library("BSDA")
```

# Exercise 1

Сигнал кој има нормална распределба N(μ,4)

се пренесува од локација А до
локација В. Сигналот е пратен 9 пати, при што се добиваат следните
податоци: 5, 8.5, 12, 15, 7, 9, 7.5, 6.5, 10.5.

1.  Да се конструира 95% интервал на доверба за μ

2.  Да се конструира 99% интервал на доверба за μ

3.  Под претпоставка дека дисперзијата не е позната, од дадените
    податоци да се конструира 95% интервал на доверба за μ

## Solution 

1.  Construct a 95% confidence interval for mu

```{r}

x <- c(5, 8.5, 12, 15, 7, 9, 7.5, 6.5, 10.5)
x

z.test(x, sigma.x = 2, conf.level = 0.95)$conf.int
```

2.  Construct a 99% confidence interval for mu

```{r}
z.test(x, sigma.x= 2, conf.level = 0.99)$conf.int
```

3.  If the dispersion is unknown, construct a 95% confidence interval for mu

```{r}
t.test(x, conf.level = 0.95)$conf.int
```

# Exercise 2

Пластичните плочи произведени од машина постојано се следат за можни
флуктуации во дебелината (мерени во mm). Се знае дека нивната дебелина
има нормална распределба. Биле направени мерења на дебелина за случаен
примерок од 10 плочи произведени во одредена смена и добиени се следните
резултати: 226, 226, 227, 226, 225, 228, 225, 226, 229, 227. Да се
определи 95% интервал на доверба за дисперзијата на дебелината.

```{r}
alpha <- 0.05
```

```{r}
x <- c(226, 226, 227, 226, 225, 228, 225, 226, 229, 227)
```

```{r}
length(x)
mean(x)
var(x)

var.conf.int <- function(x) {
  lower <- (length(x) - 1) * var(x) / qchisq(alpha / 2, df = (length(x) - 1), lower.tail = FALSE)
  upper <- (length(x) - 1) * var(x) / qchisq(1 - alpha / 2, df = (length(x) - 1), lower.tail = FALSE)
  return(c(lower, upper))
}

var.conf.int(x)
```
