---
title: "Hypothesis Testing"
output: html_notebook
---

```{r}
install.packages("BSDA")
library("BSDA")
```

# Exercise 1

Шишињата Кока-Кола треба да содржат по 300 ml. Но, машината за полнење не е комплетно прецизна, па постои разлика од едно до друго шише. Се претпоставува дека количината на течноста во шишињата има нормална распределба со стандардна девијацијa 𝜎=3σ=3 ml. Контролата зема примерок од 6 шишиња и ги добива следните тежини: 299.5, 298.2, 301.1, 299.9, 300.05, 298.6. Дали со ниво на значајност 𝛼=0.01α=0.01 може да се заклучи дека количината на Кока-Кола во едно шише е помала од пропишаните стандарди?

## Solution 

We propose the following hypothesis

$$ H_0: \mu = 300 $$

$$
H_a: \mu_0 \neq 300
$$

```{r}
x <- c (299.5, 298.2, 301.1, 299.9, 300.05, 298.6)
alpha <- 0.1 
result <- z.test(x, mu = 300, sigma.x = 3, alternative = "less", conf.level = (1- alpha))
result
```

```{r}
alpha < result$p.value
```

# Exercise 2 

Една фабрика произведува метални шипки. Според стандардите очекуваната должина на шипките треба да е 80 cm. Да се утврди дали производството на фабриката е според стандардите, ако е земен примерок од 10 шипки и измерени се следните должини: 81, 85, 76, 79, 84, 83, 77, 89, 79, 80. Нивото на значајност на тестот е 𝛼=0.05α=0.05. Се претпоставува дека должината на шипките е обележје со нормална распределба.

## Solution 

We setup the following hypothesis:

$$
H_0: \mu = 80,
$$

$$
H_a: \mu \neq 80
$$

```{r}
x <- c(81, 85, 76, 79, 84, 83, 77, 89, 79, 80)
alpha <- 0.05
result <- t.test(x, mu = 80, alternative = "two.sided", conf.level=(1 - alpha))
result
```

```{r}
alpha < result$p.value
```

# Exercise 3 

Финансиските средства дозволуваат поправка само на еден од два патишта кои се во лоша состојба. За да се утврди оптовареноста на случаен начин се избираат 19 датуми за да се измери оптовареноста на првиот пат (број на возила кои поминуваат помеѓу две точки на патот во текот на 24 часа) и 13 датуми за да се измери оптеретеноста на вториот пат.

I пат: 150, 170, 210, 150, 197, 200, 170, 211, 192, 162, 167, 94, 210, 160, 190, 174, 93, 200, 170.

II пат: 93, 143, 176, 204, 200, 170, 155, 120, 180, 130, 140, 140, 50.

Финансиерите одлучиле да го поправат првиот пат. Дали со ризик од 5% се во право? Се претпоставува дека оптовареноста на патиштата има нормална распределба.

## Solution 

We setup the following hypothesis

$$
H_0: \sigma^2_X = \sigma^2_Y
$$

$$
H_a: \sigma^2_X \neq \sigma^2_Y
$$

```{r}
x <- c(150, 170, 210, 150, 197, 200, 170, 211, 192, 162, 167, 94, 210, 160, 190, 174, 93, 200, 170)
y <- c(93, 143, 176, 204, 200, 170, 155, 120, 180, 130, 140, 140, 50)
alpha <- 0.05
result <- var.test(x, y, alternative = "two.sided", conf.level = (1- alpha))
result
```

```{r}
alpha < result$p.value
```

Because $$ \alpha < p $$, we don't reject the hypothesis $$ H_0: \sigma^2_X = \sigma^2_Y $$

Now we need to test the equality of mathematical expectations using a test for small samples with equal dispersions.

We define the following hypotheses:

$$ H_0: \mu_X = \mu_Y$$

$$ H_a: \mu_X \neq \mu_Y$$

```{r}
result <- t.test(x, y, alternative = "greater", var.equal = TRUE)
result
```

```{r}
alpha < result$p.value
```

Since $$ \alpha > p $$ we reject the hypothesis $$ H_0 $$.
